臺灣高等法院高雄分院刑事裁定
111年度抗字第194號
抗  告  人  
即受刑人    潘昰樺



上列抗告人因聲明異議案件，不服臺灣高雄地方法院中華民國11
1年6月17日裁定(111年度聲字第421號)，提起抗告，本院裁定如
下：
    主  文
抗告駁回。
    理  由
一、本件抗告意旨略以：受刑人即抗告人潘昰樺（下稱抗告人）
    事發後即痛定思痛，已主動就醫，前往高雄長庚醫院精神科
    自費接受治療酒精使用障礙症，足見已有悔悟，並確實付諸
    行動，以期能再度回歸社會生活，確保將來不會再犯，且縱
    於5年內有4犯，亦主因源於精神面，並非意圖挑戰公權力，
    應屬於「病犯」之性質；又抗告人目前與父母同住，需照顧
    老邁且已無工的老父老母，母親罹患長期慢性病，需抗告人
    開車至醫院固定回診，抗告人且為家中經濟支柱，其如若入
    監服刑，將使家庭經濟及生活陷於困頓。執行檢察官未考量
    個案情況，機械式的援引臺灣高等檢察署研議統一酒駕再犯
    發監標準之原則，並函知各地方檢察署，依照下列標準審核
    是否對於酒駕累犯案件准予易科罰金，其研議結果，認為5
    年内3犯，即難收矯正之效果，一律不准易科罰金而需入監
    執行，完全未斟酌抗告人之具體情況，是否以醫療專業及藥
    物控制、治療，以避免再犯，而非使其入監服刑，應較可收
    本件個案矯正之效。為此請求撤銷原審裁定並准予抗告人等
    易科罰金或易服社會勞動之處分等語。
二、按刑法第41條第1項規定：「犯最重本刑為5年以下有期徒刑
    以下之刑之罪，而受6月以下有期徒刑或拘役之宣告者，得
    以新臺幣1千元、2千元或3千元折算1日，易科罰金。但易科
    罰金，難收矯正之效或難以維持法秩序者，不在此限。」又
    依刑事訴訟法第457條第1項前段規定，執行裁判由為裁判法
    院對應之檢察署檢察官指揮之。依上開規定可知，得易科罰
    金案件之執行，檢察官原則上應准予易科罰金，至是否不准
    易科罰金，係由執行檢察官依刑法第41條第1項但書規定，
    舉符實且具體之事證以審酌受刑人是否有因易科罰金，「難
    收矯正之效或難以維持法秩序」之例外情形，而為決定。所
    謂「難收矯正之效」及「難以維持法秩序」，係指執行檢察
    官依具體個案，經考量犯罪特性、情節及受刑人個人特殊事
    由等事項後，綜合評價、權衡之結果。是對於檢察官否准易
    科罰金執行指揮之聲明異議案件，法院應先審查檢察官所踐
    行之否准程序有無明顯瑕疵，再審查檢察官所審酌之事項有
    無錯誤、有無與刑法第41條第1項但書所定之裁量要件欠缺
    合理關聯性，所為之裁量有無超越法律授權範圍等實體事項
    ，而判斷檢察官之執行指揮有無不當（最高法院110年台抗
    字第757號裁定意旨參照）。　　
三、本院查：
　　㈠抗告人前因公共危險案件，經原審法院以110年度交簡字第
      2825號判決處有期徒刑5月，併科罰金2萬元，有期徒刑如
      易科罰金，罰金如易服勞役，均以1,000元折算1日確定，
      並經執行檢察官不准予易科罰金及易服社會勞動，有判決
      書及得易服社會勞動案件審查表、易科罰金案件初核表可
      佐。嗣異議人聲請易服社會勞動，經執行檢察官以雄檢榮
      葳111執聲他476字第1119020073號函駁回其易服社會勞動
      之聲請，亦經原審調取上開案卷核閱無訛，應堪認定。
　　㈡抗告人雖以前詞提出抗告，惟受刑人是否有如易科罰金則
      難收矯正之效或難以維持法秩序，應依具體個案判斷之，
      然為避免各地方檢察署就類型相同的酒駕再犯之發監標準
      寬嚴不一而衍生違反公平原則之疑慮，臺灣高等檢察署（
      下稱高檢署）於102年6月間研議統一酒駕再犯發監標準之
      原則，並將研議結果函報法務部備查，及發函各地方檢察
      署作為執行參考標準，且於102年6月19日發布新聞稿公告
      ，並在法務部官方網站張貼新聞公告訊息，此為本院職務
      上所知之事實，無庸舉證。其研議結果為：「受刑人5年
      內3犯刑法第185條之3第1項之罪者，應認為『易科罰金難
      收矯正之效，或難以維持法秩序』，而不准易科罰金，惟
      有下列情形之一者，得斟酌個案情況考量准予易科罰金：
      一、受刑人係單純食用含有酒精之食物（如薑母鴨、麻油
      雞、燒酒雞），而無飲酒之行為。二、吐氣酒精濃度低於
      0.55mg/l，且未發生交通事故或異常駕駛行為。三、本案
      犯罪時間距離前次違反刑法第185條之3第1項之罪之犯罪
      時間已逾3年。四、有事實足認被告已因本案開始接受酒
      癮戒癮治療。五、有其他事由足認易科罰金已可收矯正之
      效或維持法秩序者。」。查，前揭案件經送執行，高雄地
      檢署檢察官於111年3月2日得易服社會勞動案件審查表、
      易科罰金案件初核表上載明：「5年內4犯，在9個月內3犯
      酒駕，足認其守法意識薄弱，自律能力不佳，心存僥倖且
      不知悔改，又本次酒駕有肇事情形，對用路人安全有重大
      危害，非入監執行難收矯正之效，擬不准予易科罰金」等
      語，復於111年3月16日執行案件進行單記載：「擬駁回受
      刑人聲請易服社會勞動，理由同111年3月2日之得易服社
      會勞動案件審查表所述；就展期執行部分，本案已在111
      年3月8日通知受刑人，入監日期為同月17日，已有10日時
      間足夠受刑人安頓家屬，並無急促之虞」等語，有易科罰
      金案件初核表與執行案件進行單可稽，同經原審法院調取
      該等案卷核閱無訛。
　  ㈢由執行檢察官上開裁量與決定的過程觀之，執行檢察官除
      審酌抗告人之犯罪類型（酒後駕車）、再犯之可能性（過
      去5年內，密集因酒駕犯罪4次，且在9個月內3犯酒駕）等
      因素，認為不應准許抗告人易科罰金與易服社會勞動，並
      已具體敘明不准易科罰金與易服社會勞動之理由。且考量
      抗告人前所犯之第2至4次酒駕犯行，係密集於9個月內所
      為（110年2月1日、110年2月17日、110年11月8日），且
      本案之酒駕犯行甚而有肇事之客觀危害，益徵抗告人對酒
      駕犯罪全無悛悔之意，並無視先前多次之教訓，財產刑之
      處遇手段已無從預防抗告人再犯，本案所處徒刑如不予執
      行，確有難收矯正之效及難以維持法秩序之情，而有執行
      該自由刑之必要。足認執行檢察官已具體審酌本案犯罪情
      節、抗告人再犯危險性、造成法秩序之危害大小等因素，
      而非單憑前開執行標準，即逕認抗告人不適於易科罰金及
      易服社會勞動，而有入監執行之必要。故本件檢察官並無
      逾越法律授權或濫用權力之情事，難認檢察官之執行指揮
      有何違法或不當之處。
四、綜上所述，抗告人得否易科罰金或易服社會勞動，乃屬檢察
    官指揮執行時之職權裁量之行使，檢察官於審核本件是否應
    准予易科罰金或易服社會勞動時，已詳細斟酌抗告人之犯罪
    情節、再犯可能性、對社會造成之危害、如准予易科罰金將
    難收矯正之效及難以維持法秩序等情。原審詳為審酌相關事
    證，認執行檢察官執行處分，認不應准許異議人易科罰金與
    易服社會勞動，並已具體敘明不准易科罰金與易服社會勞動
    之理由。且考量異議人前所犯之第2至4次酒駕犯行，係密集
    於9個月內所為（110年2月1日、110年2月17日、110年11月8
    日），且本案之酒駕犯行甚而有肇事之客觀危害，益徵異議
    人對酒駕犯罪全無悛悔之意，並無視先前多次之教訓，財產
    刑之處遇手段已無從預防異議人再犯，本案所處徒刑如不予
    執行，確有難收矯正之效及難以維持法秩序之情，而有執行
    該自由刑之必要等情。係依法執行其職權，且無逾越法律授
    權、專斷等濫用權力之裁量瑕疵，是難認有執行指揮不當之
    處，而為駁回異議聲明之裁定。本院經核並無違法或不當之
    處。
五、抗告人另以其目前與父母同住，需照顧老邁且已無工作的老
    父老母，母親罹患長期慢性病，需抗告人開車至醫院固定回
    診，抗告人且為家中經濟支柱，如入監服刑將使家中年父母
    生活陷入困境等情，執為請求撤銷原裁定之理由。惟執行檢
    察官於具體個案，考量犯罪所造成法秩序等公益之危害大小
    、施以自由刑，避免受刑人再犯之效果高低等因素，據以審
    酌得否准予易科罰金，亦即執行者所為關於自由刑一般預防
    （維持法秩序）與特別預防（有效矯治受刑人使其回歸社會
    ）目的之衡平裁量，非謂僅因受刑人個人家庭、生活處遇值
    得同情即應予以准許。是抗告人在本院另提上揭理由固堪同
    情，惟尚難以此認本案執行檢察官之指揮為不當，亦難僅據
    此即為有利受刑人之認定。前揭抗告意旨主要內容，仍係就
    原審詳為說明之事由再重為爭執。是本件抗告並無理由，應
    予駁回。
據上論結，應依刑事訴訟法第412條，裁定如主文。
中　　華　　民　　國　　111 　年　　7 　　月　　26　　日
                  刑事第九庭    審判長法  官  莊崑山
                                      法  官  惠光霞
                                      法  官  林家聖
以上正本證明與原本無異。
本裁定不得再抗告。
中　　華　　民　　國　　111 　年　　7 　　月　　26　　日
                                      書記官  魏文常